【裁判字號】    97,簡,546
【裁判日期】    971203
【裁判案由】    地價稅
【裁判全文】
臺北高等行政法院判決
                                       97年度簡字第546號
原      告  甲○○
被      告  臺北縣政府稅捐稽徵處
代  表  人  乙○○（處長）
上列當事人間因地價稅事件，原告不服臺北縣政府中華民國97年
7 月9 日北府訴決字第0970108239號訴願決定，提起行政訴訟。
本院判決如下：
    主  文
原告之訴駁回。
訴訟費用由原告負擔。
    事  實
一、事實概要：原告所有坐落新店市○○段木柵小段243-7 、24
    3 -407、243-408 、243-542 地號及新店市○○段824 、82
    5 、827 、827-1 地號等8 筆土地，其中同地段243-407 、
    243-408 地號等2 筆土地（下稱系爭用地）核屬法定空地，
    被告所屬新店分處遂以一般用地稅率核課民國（下同）96年
    地價稅新臺幣（下同）47萬4,537 元，原告不服，提起訴願
    遭決定駁回，遂提起本件行政訴訟。
二、兩造聲明：
    (一)原告聲明求為判決：1.原告不服訴願決定，訴請駁回。
                        2.訴訟費用由被告負擔。
    (二)被告聲明求為判決：1.駁回原告之訴。
                        2.訴訟費用由原告負擔。
三、兩造之爭點：
    (一)原告主張之理由：
      1.243-40地號土地非建物基地：70建520-1 建號基地為24
        3 、243-7 、243-8 、117 等4 地號。並於75領用75建
        店使照1479號（證據一），該使照登載建物基地與建照
        同。
      2.使用執照建物基地與建物保存基地地號不同：75年店使
        字1479號原起造人領用使照後，對原基地地號辦理分割
        、合併，導致原使照之建物基地改為243-407 地號。並
        非原使照之基地243 、243-7 、243-8 、117 。
      3.法令依據：已領使照後之建物基地不可以分割。但符合
        建物基地法定空地分割辦法規定並經工務主管單位檢討
        核可後，可逕由地政單位依工務核准案辦理分割。並可
        依核准圖之說明變更基地使用。
      4.本建物基地已領使照後，建物基地辦理分割，非經前述
        之流程，不可以變動分割。既經合法檢討核可，當有原
        建築師申請案卷存檔於建管單位。
      5.建物保存登載地號：該建物權狀各為92新資建字6394、
        6395、6396、6397號，其所載基地為243-407 （證據二
        ）。地政主管單位依工務核可之法定基地地號，登載在
        建物之地址（地號）上，依規定有多少基地地號均應全
        部登載在建物保存登載內容中詳備，不可忽略任何基地
        地號，系爭土地是從原使照基地中243 分割為243-407
        、243-8 分割增另一地號243-408 。然而，建物保存登
        記只有詳載同段243-407 乙筆地號，並無另其他三筆土
        地，真相甚明。
      6.被告及裁定之理由：系爭243-407 、243-408 地號土地
        是由早期之建物基地中243 、243-8 分割而來，並不應
        該使用執照75年8 月發照後，原基地地號（243 、243-
        8 地號土地）經多次分割而得，改變建築基地之範圍。
      7.兩造爭執及不爭執事項：
        (1)兩造不爭執事項：
          玫瑰路27、29號之建物使用執照，75店建字1479號
            之建物基地為243 、243-7 、423-8 、119 等四筆
            土地。
          玫瑰路27、29號之建物申領建物使用執照後，經多
            次分割，再辦理第一次建物保存登記其建物基地為
            同段243-407 地號。
          同段243-408 及243-407 經會勘丈測供大眾通行之
            道路使用土地面積，各為20.8平方公尺及304.62平
            方公尺。
        (2)爭執事項：
          原告主張建物執照之基地依法經建築師檢討製作圖
            表說明後，經工務建照單位核可才能逕由地政單位
            分割，並辦理建物保存登記。該建物建號詳載243-
            407 為唯一建物基地，已排除其他243 、243-408
            、243-7 、243-8 、119 等地號為建物之基地，故
            243-408 並非建物基地，也就是非法定空地，故其
            提供大眾通行道路使用之土地應免徵地價稅。
          被告主張：
            (甲)243-408、243-407為243-8及243分割延登而來。
            (乙)系爭243-408 、243-407 地號土地仍屬75店使字
              1479號使用執照之建築基地範圍，不因多次分割
              ，而變更建物基地範圍。
        (3)爭執焦點：系爭建物基地領使用執照後，經多次分割
          是否仍然全部仍為法定空地。
      8.綜上陳述：
        (1)原告對雙方爭執焦點有證據力，證明系爭土地並非原
          告使照75店使字1479號之建物基地。同一建物使照及
          建物權狀所載基地範圍不同時，應以何者為據：經96
          年6 月29日北縣店地登字009007949 號函覆說明：…
          是有關女士所述使用執照地籍資料與登記之建物坐落
          地號不同時，應以何者為據，參以上開說明，仍應以
          地籍資料之建物坐落地號為準（證據三）。
        (2)被告以工務局94年3 月1 日北府工建字第0940103554
          號函稱：「243-408 範圍」。「243-408 、243-407
          係由243-8 集243 土地分割而來，243 、243-8 為75
          店使字1479號法定空地。要不因分割而變土地範圍」
          ，只有確認原使照建物基地，而忽略領用使照之後經
          多次檢討法定空地分割之事實，且又未提示多次檢討
          分割過程之全部圖表說明，又對地政單位所載建物基
          地只有243-407 地號並無243-408 地號之事實加以反
          駁（否認），更無法提示243-408 、119 、243-7 等
          地號在工務局監控所有建物基地套會圖中標示為法定
          空地。
        (3)臺北縣政府96年1 月26日北府工建字第0960059621號
          函說明三，故本案申請建築基地範圍應以75店使字第
          1479號使照為準：惟因使用執照申請地號經地政主管
          機關多次分割合併，故實際範圍應以地政主管機關鑑
          界為準（證據五）。後文之函釋已明確否定原文之說
          詞，應以後文為據。
          92店更使字261號之建物基地為243-407地號如證據
            七。
          96年1 月26日北縣工建字0960059621號函釋：說明
            三：…故本府核發92更使字第621 號（筆誤：應該
            是261 號）更變使用執照申請「地號」應更正同原
            使用執照，惟因原使用執照地號經地政主管機關多
            次分割合併，故實際範圍以地政主管機關鑑界為準
            。再予說明。由此證明，工務局並未要求「更變使
            照」更變與原使照之建物基地範圍，也確認更變使
            照之合法性。更明確指出玫瑰路29、30號等建物基
            地是只有243-407 地號。
          被告以75店使字1479號不具法律效力之建物基地範
            圍主張，243-408 為法定空地，被告據以為處分，
            殊為不當。
        (4)243-407 中之系爭供道路通行土地，為私設道路非法
          定空地：
          243-407 道路土地為玫瑰路該路依96年6 月5 日北
            府工新字0960372148號函說明二有關本案：「…本
            案經調閱該區使照、建照圖說等（70店建509-1 號
            ）了解，玫瑰路為山坡地基地社區開發時所留設之
            私設道路…」（證據五）。
          70店建509-1 號之他案建築執照是在70店建520-1
            號之前。也就是系爭土地是先前他案建築案所留設
            之玫瑰路。也就是70建520-1 之建照是依據70店建
            509-1 號所留設道路地，而據以核准申請案。故24
            3-407 號土地供大眾通行之304.62平方公尺部份是
            在70建509-1 號建築案中列為私設道路土地為毋庸
            置疑之事。既然提供道路使用在先，何以工務主管
            又稱是後來70建520-1 建照之法定空地，豈不成為
            一地二用。
          系爭243-407 供道路通行土地為玫瑰路通往既成道
            路安康路三段之中間片段。無該片段土地，玫瑰路
            就無法通行。故該片段道路土地並非法定空地，應
            免徵地價稅。
      9.為維護賦稅公平正義，及納稅人之權益，訴請駁回原處
        分。
    (二)被告主張之理由：
      1.按「已規定地價之土地，除依第22條規定課徵田賦者外
        ，應課徵地價稅。」、「無償供公共使用之私有土地，
        經查明屬實者，在使用期間內，地價稅或田賦全免。但
        其屬建造房屋應保留之空地部分，不予免徵。」，分別
        為土地稅法第14條及土地稅減免規則第9 條所明定。
      2.本案原告所有坐落新店市○○段木柵小段243-7 地號等
        8 筆土地，經被告所屬新店分處以一般用地稅率核定96
        年地價稅47萬4,537 元在案，惟原告對前開土地中243-
        407 、243-408 地號等2 筆土地以一般用地稅率核課地
        價稅不服，主張系爭2 筆土地中有部分面積係供公共通
        行使用且非法定空地，依法應予以免徵地價稅乙節，依
        據建築法第11條第1 項規定，建築基地為供建築物本身
        所占之地面及其所應留設之法定空地；又建築技術規則
        建築設計施工編第1 條第4 款規定，建蔽率係指建築面
        積占基地面積之比率；換言之，建築基地即係供該建築
        物使用，包含建築物本身所占地面（含騎樓地）及法定
        空地。按據臺北縣政府75年使字第1479號使用執照所載
        ，其建築地點之土地地號包括新店市○○段木柵小段24
        3 、243-8 、243 -7、119 地號等4 筆土地，其中基地
        面積計3894.58 平方公尺，法定空地面積為3457.78 平
        方公尺，而本案系爭243-407 、243-408 地號等2 筆土
        地，乃係於75年10月17日分別由同地段243 、243-8 地
        號土地所分割出之土地，有臺北縣政府75年使字第1479
        號使用執照及系爭土地土地登記簿謄本附卷可稽；準此
        ，系爭243-407 、243-408 地號土地亦屬臺北縣政府75
        年使字第1479號使用執照之建築基地範圍甚明，並不因
        該使用執照於75年8 月發照後，原基地地號（243 、24
        3-8 地號土地）經多次分割，而變更其建築基地之範圍
        ，此合先敘明。
      3.又據被告所屬新店分處於92年10月13日派員實地會勘結
        果，系爭243-407 、243-408 地號等2 筆土地固分別有
        面積304.62平方公尺、20.8平方公尺係供公共通行使用
        ，此有會勘紀錄及照片在卷可稽；然據臺北縣政府92年
        11月28日北府工建字第0920668840號函復略以：「經調
        閱本府所核發75使字第1479號使用執照，關於新店市○
        ○段木柵小段434-407 、434-408 （嗣後臺北縣政府以
        93年2 月9 日北府工建字第0930062892號函更正為243-
        407 、243-408 地號）等2 筆地號之部分土地與卷內原
        核准配置圖核對結果為法定空地，…」，及94年3 月1
        日北府工建字第0940103554號函復略以：「經調閱本府
        所核發75使字第1479號使用執照，關於新店市○○段木
        柵小段243-407 、243 -408地號土地之部分土地…面積
        325.42平方公尺（即上揭供公共通行使用部分面積總和
        ）…為法定空地」，此亦有上揭3 號函附卷可查，可知
        系爭2 筆土地縱有部分面積係供公共通行使用，惟該部
        分土地均屬75年使字第1479號使用執照之法定空地，核
        與上開土地稅減免規則第9 條免徵地價稅之規定不符，
        是原告所為系爭土地部分面積應免徵地價稅之主張，於
        法無據，並無足採。
      4.綜上所述，本案系爭2 筆土地部分供公共通行使用之面
        積總計325.42平方公尺既屬75年使字第1479號使用執照
        之法定空地，殊難謂有土地稅減免規則第9 條免徵地價
        稅規定之適用，從而被告所屬新店分處就原告所有8 筆
        土地核定96年地價稅47萬4,537 元，揆諸首揭土地稅法
        及土地稅減免規則之規定，於法並無不合，應予維持。
      5.綜上所陳，原告之訴應認為無理由，謹檢附本處原卷乙
        宗請依行政訴訟法第195 條後段之規定駁回原告之訴，
        俾維稅政。
    理  由
一、按「已規定地價之土地，除依第22條規定課徵田賦者外，應
    課徵地價稅。」，土地稅法第14條定有明文。次按「無償供
    公共使用之私有土地，經查明屬實者，在使用期間內，地價
    稅或田賦全免。但其屬建造房屋應保留之空地部分，不予免
    徵。」，土地稅減免規則第9 條亦定有明文。
二、本件原告所有坐落新店市○○段木柵小段243-7 地號等8 筆
    土地，經被告所屬新店分處以一般用地稅率核課96年度地價
    稅474,537 元，惟原告認8 筆土地中系爭243-407 、243-40
    8 地號等2 筆土地非法定空地且有供公共通行使用之事實，
    應予減免地價稅。申請復查，未獲變更，提起訴願，亦遭駁
    回，遂向本院提起本件行政訴訟等情，為兩造所不爭，且有
    上開各該函文、原處分、復查決定書及訴願決定書等件影本
    附原處分卷及訴願機關卷可稽。核兩造主要爭執點厥為：(一)
    系爭243-407 、243-408 地號等2 筆土地，是否為法定空地
    ？(二)被告否准原告請求減免地價稅，有無違誤？本院判斷如
    下。
三、按建築法第11條第1 項規定，建築基地為供建築物本身所占
    之地面及其所應留設之法定空地；同法第11條第3 項規定，
    前項法定空地之留設，應包括建築物與其前後左右之道路或
    其他建築物間之距離，其寬度於建築管理規則中定之；又建
    築技術規則建築設計施工編第1 條第4 款規定，建蔽率係指
    建築面積占基地面積之比率。故建築基地即係供該建築物使
    用，包含建築物本身所占地面（含騎樓地）及法定空地，且
    法定空地之留設亦應包括道路。查臺北縣政府75年使字第14
    79號使用執照所載，其建築地點之土地地號包括新店市○○
    段木柵小段243 、243-8 、243 -7、119 地號等4 筆土地，
    其中基地面積3894.58 平方公尺，法定空地面積3457.78 平
    方公尺（見原處分卷第62頁）；而系爭243-407 、243- 408
    地號等2 筆土地，依土地登記簿所載，係於75年10月17日分
    別各由同地段243 、243-8 地號土地所分割出之土地（見原
    處分卷第45頁、48頁）。足見系爭土地亦屬臺北縣政府75年
    使字第1479號使用執照之建築基地範圍，不因該使用執照於
    75年8 月發照後，原基地地號（243 、243-8 地號土地）經
    多次分割，而變更其建築基地之範圍，要無疑義。
四、本件原告主張系爭土地非法定空地且供公共通行使用之部分
    免徵地價稅云云。經查，被告所屬新店分處於92年10月13日
    派員實地會勘結果，系爭土地固分別有面積304.62平方公尺
    、20.8平方公尺係供公共通行使用，合計325.42平方公尺（
    其餘則供林肯美語學校使用）等情，有會勘紀錄及照片等件
    影本附原處分卷（見原處分卷第17至20頁）可稽；然而，依
    據臺北縣政府工務局93年2 月9 日北府工建字第0930062892
    號函略以，說明二、…經調閱本府所核發75使字第1479號使
    用執照，關於新店市○○段木柵小段243-407 及243-408 等
    2 筆地號土地與卷內原核准配置圖核對結果為法定空地等語
    （見原處分卷第26頁）；94年3 月1 日北府工建字第094010
    3554號函查復略以，經調閱本府所核發75使字第1479號使用
    執照，關於新店市○○段木柵小段243-407 、243-408 地號
    土地之部分土地…面積325.42平方公尺（即上揭供公共通行
    使用部分面積總和）…為法定空地等語（見原處分卷第63、
    64頁）。是以系爭土地縱有部分面積係供公共通行使用，惟
    該部分土地均屬75年使字第1479號使用執照之法定空地，並
    不符合土地稅減免規則第9 條免徵地價稅之規定至明。
五、原告援引臺北縣政府96年1 月26日北府工建字第0960059621
    號函（見本院卷第18、19頁）中說明二、三及臺北縣新店地
    政事務所96年6 月29日北縣店地登字第0960007947號函（見
    本院卷第16、17頁）說明三，主張系爭243-407 、243-408
    地號等2 筆土地非屬法定空地云云。惟查，臺北縣政府該函
    略以：「主旨：有關台端函詢本府核發75店使字第1479號使
    用執照與92店變使字第621 號變更使用執照所登載地址不同
    應以何者為依據乙案，請查照。說明二、…其中變更使用執
    照申請地址為新店市○○路29、29號2 樓31號、31號2 樓，
    因前述執照毀損，故以申請當戶建築登記簿載示之建築物坐
    落地號（新店市○○段木柵小段243-407 地號）作為變更使
    用執照之「建築地址」欄位之申請「地號」，先予說明。三
    、故本案申請建築基地範圍仍應以75店使字第1479號使用執
    照為準；另旨揭75店使字第1479號使用執照申請地點（地號
    ）前經本95年4 月4 日北府工建字第0950187898號函（諒達
    ）函復在案，故本府核發92店變使字第621 號變更使用執照
    申請『地號』應更正同原使用執照」等語；而臺北縣新店地
    政事務所96年6 月29日函略以，主旨：女士申請查明新店市
    ○○路29號、31號建物基地地號登記疑義乙案，復如說明，
    請查照。說明三、…是該等建物於76年3 月9 日辦理所有權
    第一次登記時，按申請建物第一次測量及登記，建物坐落地
    號，應依建物實際坐落之地段地號填載於建物測量成果圖，
    據以辦理登記，是建物坐落地號為「安坑段木柵小段243-40
    7 地號」。…有關女士所述使用執照與地籍資料登記之建物
    坐落地號不同時，應以何者為據乙節，參照上開說明，仍應
    以地籍資料登記之建物坐落地號為準」等語。可知上該2 號
    函均無改變系爭243-407 、243- 408地號等2 筆土地部分面
    積屬法定空地之情事。從而，系爭243-407 、243-408 地號
    2 筆土地核屬法定空地，至臻明確。
六、綜合上述，原告所有系爭243-407 、243-408 地號等2 筆土
    地雖有部分面積係供公共通行使用，惟該部分土地屬於75年
    使字第1479號使用執照之法定空地，並不符合土地稅減免規
    則第9 條免徵地價稅之規定，被告所屬新店分處以一般用地
    稅率核課原告96年度地價稅474,537 元，核無不合，復查及
    訴願決定遞予維持，亦無違誤。原告徒執前詞及一己主觀見
    解，主張其所有系爭243-407 、243-408 地號等2 筆土地部
    分面積係供公共通行使用，應減免地價稅云云，訴請撤銷，
    為無理由，應予駁回。
七、據上論結，本件原告之訴為無理由，依行政訴訟法第236 條
    、第233 條第1 項、第98條第1 項前段，判決如主文。
中    華    民    國    97    年   12    月      3    日
               臺北高等行政法院第七庭法  官   闕  銘  富
上為正本係照原本作成。
本件以訴訟事件所涉及之法律見解具有原則性者為限，始得於本
判決送達後20日內向本院提出上訴狀並表明上訴理由，如已於本
判決宣示後送達前提起上訴者，應於判決送達後20日內補具上訴
理由（均按他造人數附繕本），且經最高行政法院許可後方得上
訴。
中    華    民    國    97    年   12    月      4    日
                                     書記官   孫  筱  晴


司法院資訊處製作；財團法人民間司法改革基金會備份。
